ACORDAO-COMPLETO-2309036

ACÓRDÃO 923/2019 ATA 4/2019 - SEGUNDA CÂMARA

Acórdão 923/2019-TCU-Segunda Câmara
1. Processo nº TC Processo 031.904/2013-0. 
2. Grupo I - Classe de Assunto: I - Recurso de reconsideração (Tomada de Contas Especial) .
3. Interessados/Responsáveis/Recorrentes:
3.1. Interessado: Fundação Nacional de Saúde (26.989.350/0001-16) .
3.2. Responsável: Agamenon Lima Milhomem (XXX.682.863-XX) .
3.3. Recorrente: Agamenon Lima Milhomem (XXX.682.863-XX) .
4. Órgão/Entidade: Município de Peritoró (MA) .
5. Relator: Ministro Augusto Nardes.
5.1. Relatora da deliberação recorrida: Ministra Ana Arraes.
6. Representante do Ministério Público: Procurador Júlio Marcelo de Oliveira.
7. Unidades Técnicas: Secretaria de Recursos (SERUR) ; Secretaria de Controle Externo no Estado do Maranhão (SECEX-MA) .
8. Representação legal: não há.
9. Acórdão:
VISTOS, relatados e discutidos estes autos de recurso de reconsideração interposto por Agamenon Lima Milhomem, ex-prefeito municipal de Peritoró (MA) , contra o Acórdão 3273/2016-TCU-Segunda Câmara, mediante o qual esta Corte de Contas condenou-o ao pagamento do débito apurado, bem como de multa individual fundamentada no art. 57 da Lei 8.443/1992;
ACORDAM os Ministros do Tribunal de Contas da União, reunidos em Sessão da Segunda Câmara, ante as razões expostas pelo Relator, em:
9.1. conhecer do presente recurso de reconsideração, com fulcro nos arts. 32, inciso I, e 33 da Lei 8.443/1992, para, no mérito, dar-lhe provimento parcial de forma a retirar a omissão como fundamento da irregularidade das contas (art. 16, inciso III, alínea "a", da Lei 8.443/1992) , mantendo-se o fundamento da alínea "c" desse inciso, e dar a seguinte redação aos subitens 9.3 e 9.4 do Acórdão 3273/2016-TCU-Segunda Câmara:
"9.3. condená-lo ao recolhimento à Fundação Nacional de Saúde da quantia a seguir indicada, atualizada monetariamente" e acrescida de juros de mora da data indicada até a data do pagamento:
	VALOR ORIGINAL (R$) 
	DATA DA OCORRÊNCIA

	88.395,40
	24/1/2011

9.4. aplicar-lhe multa de R$ 12.000,00 (doze mil reais) , a ser recolhida ao Tesouro Nacional, com atualização monetária calculada da data deste acórdão até a data do pagamento, se este for efetuado após o vencimento do prazo abaixo estipulado;";
9.2. manter inalterados os demais itens do acórdão recorrido;
9.3. dar ciência desta decisão ao recorrente, à Funasa e ao procurador-chefe da Procuradoria da República no Estado do Maranhão, nos termos do § 3º do art. 16 da Lei 8.443/1992, c/c o art. 209, § 7º, do Regimento Interno do TCU.

Recurso de reconsideração interposto contra acórdão que julgou irregulares as contas do recorrente, condenando-o ao pagamento de débito e multa em razão da omissão no dever de prestar contas dos recursos repassados à municipalidade por intermédio de termo de compromisso, que teve por objeto a execução da ação de sistema de abastecimento de água.

Segunda Câmara

Município de Peritoró (MA).

3. Interessados/Responsáveis/Recorrentes:
3.1. Interessado: Fundação Nacional de Saúde (26.989.350/0001-16).
3.2. Responsável: Agamenon Lima Milhomem (XXX.682.863-XX).
3.3. Recorrente: Agamenon Lima Milhomem (XXX.682.863-XX).

13.1. Ministros presentes: Ana Arraes (Presidente) e Augusto Nardes (Relator).
13.2. Ministro-Substituto convocado: Marcos Bemquerer Costa.
13.3. Ministro-Substituto presente: André Luís de Carvalho.

AUGUSTO NARDES

Ministra Ana Arraes.

Adoto como relatório, com os ajustes de forma que entendo aplicáveis, a instrução da Secretaria de Recursos (Serur) (peças 62-64) , que contou com a anuência do Ministério Público junto ao TCU (MP/TCU) (peça 65) , in verbis:
"1.	Trata-se de recurso de reconsideração interposto por Agamenon Lima Milhomem, ex-prefeito municipal de Peritoró-MA (peça 30) , contra o Acórdão 3273/2016-TCU-Segunda Câmara (peça 18) .
1.1.	A deliberação recorrida apresenta o seguinte teor: 
ACORDAM os ministros do Tribunal de Contas da União, reunidos em sessão da 2ª Câmara, ante as razões expostas pela relatora e com fundamento nos arts. 1º, inciso I; 12, § 3º; 16, inciso III, alíneas 'a' e 'c'; 19; 23, inciso III; 26; 28, inciso II; e 57 da Lei 8.443/1992, c/c os arts. 214, inciso III, alínea 'a', e 217 do Regimento Interno, em: 
9.1. considerar revel Agamenon Lima Milhomem;
9.2. julgar irregulares as contas de Agamenon Lima Milhomem;
9.3. condená-lo ao recolhimento à Fundação Nacional de Saúde das quantias a seguir indicadas, atualizadas monetariamente e acrescidas de juros de mora das datas indicadas até a data do pagamento:
	VALOR ORIGINAL (R$) 
	DATA DA OCORRÊNCIA

	100.000,00
	5/8/2009

	150.000,00
	8/9/2010

	50.000,00
	24/1/2011

	200.000,00
	24/1/2011

9.4. aplicar-lhe multa de R$ 70.000,00 (setenta mil reais) , a ser recolhida ao Tesouro Nacional, com atualização monetária calculada da data deste acórdão até a data do pagamento, se este for efetuado após o vencimento do prazo abaixo estipulado;
9.5. fixar prazo de 15 (quinze) dias, a contar da notificação, para comprovação, perante o Tribunal, do recolhimento das dívidas acima imputadas;
9.6. autorizar a cobrança judicial das dívidas, caso não atendida a notificação;
9.7. autorizar o pagamento das dívidas em até 36 (trinta e seis) parcelas mensais consecutivas, caso venha a ser solicitado pelo responsável antes do envio do processo para cobrança judicial;
9.8. fixar o vencimento da primeira parcela em 15 (quinze) dias a contar do recebimento da notificação e o das demais a cada 30 (trinta) dias, com incidência de encargos legais sobre o valor de cada parcela; 
9.9. alertar ao responsável que a inadimplência de qualquer parcela acarretará vencimento antecipado do saldo devedor; e
9.10. encaminhar cópia deste acórdão, bem como do relatório e do voto que o fundamentaram, à Funasa e ao procurador-chefe da Procuradoria da República no Estado do Maranhão, nos termos do § 3º do art. 16 da Lei 8.443/1992, c/c o art. 209, § 7º, do Regimento Interno do TCU.
HISTÓRICO
2.	Trata-se de tomada de contas especial instaurada pela Fundação Nacional de Saúde - FUNASA, em desfavor do Sr. Agamenon Lima Milhomem, ex-prefeito do Município de Peritoró/MA, período de gestão de 2009 a 2012, em razão da omissão no dever de prestar contas dos recursos repassados à municipalidade por intermédio do Termo de Compromisso TC/PAC 0838/2008 (Siafi 652772) , celebrado entre a Fundação Nacional de Saúde e a Prefeitura Municipal de Peritoró/MA, que teve por objeto execução da ação de sistema de abastecimento de água.
2.1. 	Conforme anotado pela Unidade Técnica, a vigência do convênio se encerrou em 25/9/2011, com prazo para a prestação de contas em 24/11/2011 (peça 14, p. 1) . O responsável foi notificado pelo órgão concedente em 16/2/2012 (cf. peça 1, p. 341) , e novamente em 31/7/2012 (peça 1, p. 367) . Ante a omissão no dever de prestar contas, foi instaurada esta TCE.
2.2.	No âmbito deste Tribunal, após frustrada tentativa de citação pessoal, o responsável foi citado por edital em 29/4/2015 (peça 13) . 
2.3.	Tendo ele permanecido silente, este Tribunal declarou sua revelia, dando prosseguimento ao processo, que redundou na prolação da decisão recorrida, em razão de omissão no dever de prestar contas.
2.4.	Em sede recursal, o responsável alega que houve entrega da prestação de contas final relativa ao convênio em 30/9/2014, conforme ofício s/n à peça 30, p. 3. Também apresenta 'Tela do SIAFI, na qual consta que a apresentação da prestação de contas está comprovada, na condição de 'a aprovar'' (peça 30, p. 5) .
2.5.	Tendo em vista esses elementos, promoveu-se diligência junto à Funasa, para que encaminhasse cópia da prestação de contas porventura entregue por Agamenon Lima Milhomem àquela fundação em 30/9/2014, bem como a respectiva análise, se houvesse, relativa ao Termo de Compromisso nº TC/PAC 0838/08, SIAFI 652772 (peças 42 e 43) .
2.6.	A diligência foi respondida em 2/1/2017, mediante o ofício à peça 44, em que a Funasa/MA informa que 'ainda não foi concluída a análise da prestação de contas apresentada, em razão de alegações de defesa apresentadas pelo interessado, tendo sido determinada prioridade na conclusão desse procedimento' (peça 44, p. 1) .
2.7.	Em vista do tempo decorrido desde a última manifestação do órgão concedente, propôs-se a promoção de nova diligência à Funasa, para que encaminhasse a este Tribunal a análise da prestação de contas do Termo de Compromisso nº TC/PAC 0838/2008, SIAFI 652772. 
2.8.	Promovida a diligência (peça 42) , aquela entidade respondeu mediante o encaminhamento dos documentos à peça 60.
ADMISSIBILIDADE
3.	O exame preliminar de admissibilidade à peça 32 - acolhido pelo Relator ad quem em despacho à peça 35 - concluiu por conhecer do recurso, suspendendo-se os efeitos dos itens 9.2, 9.3, 9.4, 9.5 e 9.6 do acórdão recorrido. 
MÉRITO
4.	Constitui objeto do recurso examinar se os elementos dos autos comprovam a devida execução do objeto do convênio. 
5. 	Entrega da prestação de contas ao órgão concedente - ausência de omissão
5.1.	Em resposta à citação deste Tribunal, o recorrente alega não se tratar de omissão, porquanto encaminhou prestação de contas ao órgão concedente em 17/9/2014, conforme ofício à peça 30, p. 3; bem como 'tela do SIAFI, na qual consta que a prestação de contas está comprovada, na condição de 'a aprovar'' (peça 30, p. 5) .
5.2.	Em vista de tais alegações foi promovida diligência junto à Funasa, a fim de obter a análise da prestação de contas. A diligência foi respondida mediante os documentos à peça 60, objeto da análise a seguir.
	Análise
5.3.	No relatório de visita técnica de 15/8/2017 (peça 60, p. 3-9 - com relatório fotográfico às p. 10-21) , consignou-se que 'os Sistemas de Abastecimento estão funcionando, apesar de existirem pendências técnicas a serem sanadas bem como a apresentação das documentações exigidas e citadas em Relatório anterior' (peça 60, p. 3) .
5.4.	A conclusão do relatório de visita técnica n. 24/2017, de 14/9/2017 (peça 60, p. 22-27) , foi pela não aprovação da execução física do convênio, registrando-se que 'todos os sistemas estão operando e abastecendo as comunidades, porém os habitantes de Piranhas, Feliz Lembrança e Eira dos Coqueiros não estão consumindo água' (devido ao fato de a água possuir alto teor de ferro) e que a Funasa deveria emitir notificação para o município promover a 'execução dos aeradores e instalação de cloradores e ao mesmo tempo deverá dar ciência aos órgãos competentes ao acompanhamento e vigilância da qualidade da água para consumo humano' (p. 27) .
5.5.	O relatório de execução físico-financeira registra a execução de 82,88 do objeto do convênio (peça 60, p. 28-32) .
5.6.	Por fim, o parecer financeiro n. 128/2017, de 17/10/2017 (peça 60, p. 33-34) , concluiu pela não aprovação da prestação de contas (p. 34) , com devolução da integralidade dos recursos, levando-se em conta a conclusão física do objeto de 82,88% (p. 34) e ainda as seguintes irregularidades verificadas da prestação de contas (p. 33) : 
	a) apresentação da prestação de contas final de forma intempestiva;
	b) ausência de contrapartida;
	c) rendimento financeiro não devolvido ao erário federal no valor de R$ 1.328,28;
	d) notas fiscais apresentadas não têm atesto do engenheiro responsável pela obra;
	e) ausência de comprovação de recolhimento dos impostos federais e municipais;
	f) não comprovação da posse dos terrenos onde foram implantados os sistemas.  
*
5.7.	Em vista dos elementos carreados aos autos, resta elidida a omissão no dever de prestar contas inicialmente imputada ao ora recorrente. 
5.8.	Quanto ao mérito, as irregularidades identificadas na prestação de contas não justificam a impugnação da totalidade dos recursos repassados. 
5.9.	Por outro lado, verificou-se a execução de 82,88% do objeto do convênio, registrando-se que os sistemas estão funcionamento parcialmente e que ainda continuam a ser adotadas providências para que os sistemas de abastecimento alcancem pleno funcionamento. Assim, propõe-se que seja adotado esse percentual de execução do convênio, com a imputação de débito pelo valor correspondente ao percentual não executado (17,12%) .
5.10.	No tocante à quantificação do débito, deve-se considerar o valor total dos recursos que deveriam ser despendidos no convênio, isto é, R$ 500.000,00 oriundos do convênio; R$ 15.000,00 da contrapartida municipal; e R$ 1.328,28 de rendimentos financeiros; totalizando R$ 516.328,28. Aplicando-se sobre esse valor o percentual não executado, obtém-se o valor de R$ 88.395,40 de débito remanescente, a ser atualizado a partir de 24/1/2011, por ser mais benéfico ao recorrente, com redução correspondente do valor da multa aplicada. 
PROPOSTA DE ENCAMINHAMENTO
6. 	Ante o exposto, submete-se o assunto à consideração superior, propondo-se, com fundamento nos artigos 32, inciso I, e 33 da Lei 8.443/1992:
	a)  conhecer do recurso e, no mérito, dar-lhe provimento parcial para retirar a omissão como fundamento da irregularidade das contas (art. 16, inciso III, alínea 'a', da Lei 8.443/1992) , reduzir o valor do débito para R$ 88.395,40, a ser atualizado a partir de 24/1/2011, e reduzir proporcionalmente a multa, vez que fundada no montante do débito; 
	b) dar ciência da decisão ao recorrente e demais interessados." (grifos no original) .
É o Relatório.

não há.

Procurador Júlio Marcelo de Oliveira.

TOMADA DE CONTAS ESPECIAL. TERMO DE COMPROMISSO CELEBRADO COM A FUNDAÇÃO NACIONAL DE SAÚDE. OMISSÃO NO DEVER DE PRESTAR CONTAS. REVELIA. IRREGULARIDADE, DÉBITO E MULTA. RECURSO DE RECONSIDERAÇÃO. RAZÕES SUFICIENTES PARA ALTERAR O JUÍZO. REDUÇÃO DO VALOR DO DÉBITO E DA MULTA. PROVIMENTO PARCIAL.

TOMADA DE CONTAS ESPECIAL (TCE)

Secretaria de Recursos (SERUR); Secretaria de Controle Externo no Estado do Maranhão (SECEX-MA).

Examina-se recurso de reconsideração interposto por Agamenon Lima Milhomem, ex-prefeito municipal de Peritoró-MA, contra o Acórdão 3273/2016-TCU-Segunda Câmara, mediante o qual esta Corte de Contas condenou-o ao pagamento do débito apurado, bem como de multa individual fundamentada no art. 57 da Lei nº 8.443/1992, em razão da omissão do dever de prestar contas do Termo de Compromisso TC/PAC 0838/2008 (Siafi 652772) , celebrado entre a Fundação Nacional de Saúde e a Prefeitura Municipal de Peritoró/MA, que teve por objeto execução da ação de sistema de abastecimento de água.
2.	Preliminarmente, ratifico meu despacho de peça 35 pelo conhecimento da peça recursal em análise como recurso de reconsideração porquanto atendidos os requisitos de admissibilidade previstos nos arts. 32, inciso I, e 33 da Lei 8.443/1992, c/c o art. 285 do Regimento Interno do TCU (RI/TCU) .
3.	No tocante ao mérito, a unidade técnica especializada - Secretaria de Recursos (Serur) -, com a anuência do Ministério Público junto a este Tribunal, propôs o acolhimento parcial das razões recursais apresentadas para retirar a omissão como fundamento da irregularidade das contas (art. 16, inciso III, alínea "a", da Lei 8.443/1992) , reduzir o valor do débito para R$ 88.395,40, a ser atualizado a partir de 24/1/2011, e reduzir proporcionalmente a multa, vez que fundada no montante do débito (peças 62-64 e 65) , posicionamento que incorporo às minhas razões de decidir, sem prejuízo das considerações a seguir.
4.	Em essência, constituiu objeto do presente recurso avaliar se a documentação acostada aos autos comprova a devida execução do objeto do convênio.
5.	Considerando que o recorrente comprova que prestou contas dos recursos recebidos junto ao órgão concedente, o qual encaminhou ao Tribunal a análise dessa prestação de contas (peça 60) , resta descaracterizada a irregularidade motivada na omissão no dever de prestar contas (alínea "a" do inciso III do art. 16 da Lei 8.443/1992, a qual, em conjunto com a alínea "c" desse mesmo inciso - "dano ao Erário decorrente de ato de gestão ilegítimo ou antieconômico" -, fundamentou a reprovação de suas contas (não comprovação da correta aplicação dos recursos recebidos) , com imputação de débito correspondente às despesas não comprovadas e de multa do art. 57 da Lei 8.443/1992. Por esse motivo, mantém-se o débito pelo valor correspondente ao percentual não executado e a irregularidade das contas.
6.	No tocante às irregularidades identificadas na prestação de contas, tendo em consideração que foi comprovada a execução de 82,88% do objeto pactuado, com etapa útil e com pendências, nos termos do Relatório de Execução Físico-financeira emitido pela Funasa (peça 60, p. 28-32) , a impugnação da totalidade dos recursos repassados não se mostra justificada.
7.	Quanto ao montante do débito remanescente, correspondente ao percentual do objeto não executado (17,12%) , corroboro o entendimento da unidade especializada de que a base para seu cálculo deve levar em consideração o valor total dos recursos que deveriam ser despendidos no convênio, isto é, o somatório dos seguintes valores: R$ 500.000,00 (valor do convênio) ; R$ 15.000,00 (valor da contrapartida municipal) ; e R$ 1.328,28 (rendimentos financeiros) ; totalizando R$ 516.328,28. Dessa forma, o débito remanescente será de R$ 88.395,40, a ser atualizado a partir de 24/1/2011, data de emissão do último repasse, ordem bancária 2011OB800470 (peça 1, p. 335) .
8.	Considerando que a multa aplicada ao recorrente foi proporcional ao débito (multa do art. 57 da Lei 8.443/1992) , no valor de R$ 70.000,00 (setenta mil reais) , pertinente a sugestão da Serur e do Parquet no sentido de que a multa aplicada seja reduzida na proporção da redução do débito imputado.
	Pelas razões expostas, acolhendo a proposta de mérito oferecida pela Serur, que contou com a anuência do Ministério Público junto ao Tribunal, VOTO no sentido de que seja adotado o Acórdão que ora submeto a este Colegiado.
TCU, Sala das Sessões Ministro Luciano Brandão Alves de Souza, em 19 de fevereiro de 2019.
Ministro JOÃO AUGUSTO RIBEIRO NARDES
Relator